臺灣高雄地方法院刑事判決　　　　　　　 96年度選訴字第2號
公　訴　人　臺灣高雄地方法院檢察署檢察官
被　　　告　乙○○
　　　　　　丙○○
共　　　同
選任辯護人　陳正達律師
　　　　　　許惠珠律師
　　　　　　洪世崇律師
上列被告因違反公職人員選舉罷免法等案件，經檢察官提起公訴
（95年度選偵字第88號、第100號），本院判決如下：
    主  文
乙○○、丙○○均無罪。
    理  由
壹、程序部分（含本案證據能力之認定）：
一、按被告以外之人於偵查中向檢察官所為陳述，除顯有不可信
    之情況者外，得為證據，刑事訴訟法第159 條之1 第2 項定
    有明文。偵查中對被告以外之人所為之偵查筆錄，或被告以
    外之人向檢察官所提之書面陳述，性質上均屬傳聞證據。惟
    現階段刑事訴訟法規定檢察官代表國家偵查犯罪、實施公訴
    ，依法其有訊問被告、證人及鑑定人之權，證人、鑑定人且
    須具結，而實務運作時，檢察官偵查中向被告以外之人所取
    得之陳述，原則上均能遵守法律規定，不致違法取供，其可
    信度極高。本件證人甲○於檢察官偵查中所為之證述，性質
    上雖屬傳聞證據，惟係偵查中向檢察官所為之證述，並經具
    結，且無顯有不可信之情況，衡諸上開規定，自具有證據能
    力。
二、按被告以外之人（包括證人、鑑定人、告訴人、被害人及共
    同被告等）於檢察事務官、司法警察官或司法警察調查中所
    為之陳述，與審判中不符時，其先前之陳述具有較可信之特
    別情況，且為證明犯罪事實存否所必要者，得為證據，刑事
    訴訟法第159 條之2 定有明文。所謂「前後陳述不符」之要
    件，應就前後階段之陳述進行整體判斷，以決定其間是否具
    有實質性差異，惟無須針對全部陳述作比較，陳述之一部分
    有不符，亦屬之。而所謂「較可信之特別情況」之情形，亦
    應就前後陳述時之各種外部情況進行比較，以資決定何者外
    部情況具有可信性。若陳述係在特別可信之情況下所為，則
    虛偽陳述之危險性即不高，雖係審判外陳述，或未經被告反
    對詰問，仍得承認其有證據能力。經查，本件證人甲○於警
    詢中之陳述與其於本院審理時之證述，就被告乙○○交付20
    00元究係買票或滷豆干等情，前後已不一致，本院審酌證人
    甲○於警詢陳述時距事發時間較相近，記憶較為清晰，且於
    本院審理時又無抗辯遭警員以強暴、脅迫、利誘或其他不正
    方法取得之證述，況其於警詢時之陳述較無人情壓力，客觀
    上應具有較可信之特別情況，且亦為證明犯罪事實存否所必
    要，依上揭規定，其於警詢中之證言自有證據能力。
貳、實體部分：
一、公訴意旨略以：(一)被告乙○○是高雄市議會第七屆議員選舉
    第三選區（高雄市三民區）市議員候選人黃俊傑（未具候選
    人資格）競選總部助理，明知被告丙○○是高雄市三民區立
    誠里里長，為本次市議員選舉第三選區具有投票權之人，竟
    基於使被告丙○○於本次市議員選舉中投票支持黃俊傑之故
    意，於民國95年10月19日晚間，藉請被告丙○○代發黃俊傑
    競選總部成立請帖之名義，將新台幣（下同）1,000 元交給
    被告丙○○，被告丙○○明知黃俊傑是本次市議員選舉候選
    人，竟仍自被告乙○○處收受該1000元，而同意為投票權之
    一定行使；(二)被告乙○○前是高雄市三民區達明里里長，為
    使黃俊傑能順利當選市議員，遂利用先前擔任里長時，熟悉
    達明里里民家庭狀況之機會，又基於行求使他人投票支持市
    議員候選人黃俊傑之犯意，於95年11月17日前之某時，前往
    本次市議員選舉具有投票權之里民甲○位於高雄市○○區○
    ○里○○街97號住處，將2,000 元交付予甲○（另經檢察官
    為不起訴處分），以每票1,000 元之代價，行求甲○能在本
    次市議員選舉中，與戶籍內另一具有投票權之蔡素惠共同投
    票支持黃俊傑。然因甲○並無意願收受該筆賄款，即於95年
    11月17日15時27分許，撥打被告乙○○持有之0000000000號
    行動電話，要求被告乙○○將上述賄款取回，而循線查獲上
    情，甲○並將所收受之2,000 元賄款主動交出而扣案。因認
    被告乙○○涉犯選舉罷免法第90條之1 第1 項行求賄賂他人
    為投票權一定行使罪及同項交付賄賂他人為投票權一定行使
    罪；被告丙○○涉犯刑法第143 條第1 項投票收賄罪嫌。
二、按犯罪事實應依證據認定之，無證據不得認定犯罪事實。不
    能證明被告犯罪者，應諭知無罪之判決，刑事訴訟法第154
    條第2 項、第301 條第1 項分別定有明文。又刑事訴訟法第
    161 條已於91年2 月8 日修正公布，其第1 項規定：檢察官
    就被告犯罪事實，應負舉證責任，並指出證明之方法。因此
    ，檢察官對於起訴之犯罪事實，應負提出證據及說服之實質
    舉證責任。倘其所提出之證據，不足為被告有罪之積極證明
    ，或其指出證明之方法，無從說服法院以形成被告有罪之心
    證，基於無罪推定之原則，自應為被告無罪判決之諭知（最
    高法院92年度台上字第128 號判例意旨參考）。
三、本件公訴人認被告乙○○涉犯選舉罷免法第90條之1 第1 項
    行求賄賂他人為投票權一定行使罪及同項交付賄賂他人為投
    票權一定行使罪；被告丙○○涉犯刑法第143 條第1 項投票
    收賄罪嫌，無非係以：(一)被告乙○○、丙○○於調查及偵訊
    之供述；(二)證人甲○於調查及偵訊之證述；(三)被告乙○○使
    用之0000000000號行動電話通訊監察譯文；(四)證人甲○全戶
    戶籍資料1 份及證人甲○所提出之2000元賄款作為所憑主要
    論據。惟訊據被告乙○○、丙○○均堅詞否認有上揭犯行，
    被告乙○○辯稱：有交付2000元給甲○，但是我請甲○幫我
    滷豆干的費用，不是要行賄。至交付1000元給被告丙○○，
    是要他幫我發請帖之便當錢及茶水費，不是買票的賄款。又
    黃俊傑不符合候選人資格，應該不成立選舉罷免法第90條之
    1 第1 項之罪等語，被告丙○○辯稱：我有收到1000元，但
    這是被告乙○○給我的茶水錢，不是買票的賄款等語。
四、公訴意旨雖以：被告乙○○於95年10月19日晚間，藉請被告
    丙○○代發黃俊傑競選總部成立請帖之名義，將1,000 元交
    給被告丙○○，被告丙○○明知黃俊傑是本次市議員選舉候
    選人，竟仍自被告乙○○處收受該1000元，而同意為投票權
    之一定行使（即起訴書犯罪事實一部分），認被告乙○○涉
    犯公職人員選舉罷免法第90條之1 第1 項之罪，被告丙○○
    涉犯刑法第143 條第1 項投票受賄罪嫌等語。惟查，上情為
    被告2 人所堅詞否認，並以前揭情詞置辯。而經本院當庭播
    放95年10月19日16時6 分20秒至7 分24秒被告乙○○與被告
    丙○○之通訊監察錄音帶，渠等對話內容中，被告乙○○確
    係對被告丙○○表示：「我跟你說，有一個發給里民的請帖
    ，叫人發一下，有1000元要貼你們水錢」，而被告丙○○答
    稱：「好」等情，有本院勘驗筆錄1 份在卷可佐（見本院卷
    第47、48頁），與被告2 人上開所辯：1000元是被告乙○○
    委請被告丙○○發送請帖之茶水費，不是賄款等語相符，另
    佐以被告乙○○事後確有將黃俊傑競選總部邀請函送至被告
    丙○○住處委託被告丙○○幫忙發放，亦據被告乙○○、丙
    ○○於調查局調查中供承在卷，足證被告2 人上開所辯，尚
    非子虛，應堪採信。而檢察官復未能提出其他積極證據證明
    被告乙○○交付被告丙○○之1000元，確係賄選之對價，自
    不足認定被告2 人有上開公訴意旨所指犯行。況高雄市第七
    屆市議員選舉，黃俊傑因其褫奪公權期限於98年10月29日始
    屆滿，尚在褫奪公權期間，並未取得高雄市第七屆市議員選
    舉候選人之資格（詳參後述），是上開公訴意旨縱屬真實，
    惟因黃俊傑自始未取得高雄市第七屆市議員候選人資格，受
    賄者亦無從為一定投票權之行使，達成雙方約定之條件而完
    成其犯罪行為，並無礙於投票之公平、純正或影響選舉之結
    果，揆諸後述第五點第(一)點說明，被告乙○○所為，亦與公
    職人員選舉罷免法第90條之1 第1 項之構成要件尚有未合，
    而難論以該條之罪，併予敘明。
五、公訴意旨另以：被告乙○○前是高雄市三民區達明里里長，
    為使黃俊傑能順利當選市議員，遂利用先前擔任里長時，熟
    悉達明里里民家庭狀況之機會，又基於行求使他人投票支持
    市議員候選人黃俊傑之犯意，於95年11月17日前之某時，前
    往本次市議員選舉具有投票權之里民甲○位於高雄市○○區
    ○○里○○街97號住處，將2,000 元交付予甲○（另經檢察
    官為不起訴處分），以每票1,000 元之代價，行求甲○能在
    本次市議員選舉中，與戶籍內另一具有投票權之蔡素惠共同
    投票支持黃俊傑。然因甲○並無意願收受該筆賄款，即於95
    年11月17日15時27分許，撥打被告乙○○持有之0000000000
    號行動電話，要求被告乙○○將上述賄款取回，甲○並將所
    收受之2,000 元賄款主動交出而扣案（即起訴書犯罪事實二
    部分），認被告乙○○涉犯公職人員選舉罷免法第90條之1
    第1 項罪嫌等語。然而：
  (一)按公職人員選舉罷免法第90條之1 關於投票行賄處罰之規定
    ，其立法意旨乃在防止金錢之介入選舉，維護選舉之公平與
    純正。而近年來選風惡化，候選人為求當選，乃競相提早賄
    選活動，常提前於選務機關發布選舉公告之前或其登記參選
    之前，即對有投票權人或預期於投票日已取得該投票權之人
    ，預為賄賂，請求於選舉時投票支持，類此提前賄選行徑，
    敗壞選風尤甚，若謂相關法令無從加以規範處罰，無異鼓勵
    賄選者提前為之，顯非立法本意，故對於有投票權之人行求
    、期約或交付賄賂，不以行求、期約或交付賄賂時，選務機
    關已發布選舉公告或該候選人已登記參選為限，祇須提前賄
    選之雙方，於行賄、受賄當時，均預期行賄者將來參選民意
    代表時，將投票予以支持即屬之，方合於立法意旨。從而，
    行賄時縱尚未發布選舉公告，或未登記參選，其既已著手賄
    選之實施，日後亦實際登記取得候選人資格，仍與該罪相當
    （最高法院94年度台上字第625 號、94年度台上字第3359號
    判決意旨分別參照）。但如行賄者於發佈選舉公告或尚未登
    記參選之前，雖已著手賄選犯行，日後卻未實際登記取得候
    選人資格，因非惟行賄者自始未取得候選人資格，受賄者亦
    無從為一定投票權之行使，達成雙方約定之條件而完成其犯
    罪行為，並無礙於投票之公平、純正或影響選舉之結果，自
    不宜任意擴張解釋，遽予繩之於罪，而違反罪刑法定主義原
    則（最高法院95年度台上字第6382號判決意旨參照）。依上
    揭說明，尚未登記參選取得候選人資格之行為人，雖尚未具
    備候選人資格，非屬現實之被選舉人，惟如已著手賄選之實
    施，且日後果登記參選「具備候選人資格時」，犯罪構成要
    件即屬成就；惟若尚未登記參選取得候選人資格之行為人，
    已著手賄選之實施，日後不具備候選人資格時，則其行求、
    期約或交付賄賂之目的，絕無實現之可能，與最終投票行為
    之間，既無從發生因果關係，對於選舉之公平性，亦不生任
    何危害之結果，上開刑罰規定所擬保護之法益，並未遭受侵
    害，應認犯罪構成要件未為成就，而不構成犯罪。
  (二)經查，案外人黃俊傑有意參選高雄市第七屆市議員選舉，而
    被告乙○○係擔任黃俊傑競選總部助理等情，為被告乙○○
    於調查局調查中所坦認（見偵二卷第9 頁反面），並有被告
    乙○○擔任黃俊傑競選團隊助理之名片2 張扣案可佐（參偵
    一卷第182 頁扣押物品目錄表）。又被告乙○○有交付甲○
    2000元，行求甲○能在本次市議員選舉中，與戶籍內另一具
    有投票權之蔡素惠共同投票支持黃俊傑，然因甲○本無意願
    收受該筆賄款，復得知黃俊傑不能參選高雄市第七屆市議員
    選舉，即於95年11月17日15時27分許，撥打被告乙○○持有
    之0000000000號行動電話，要求被告乙○○將上述賄款取回
    ，嗣後甲○並將所收受之2,000 元賄款主動交出而扣案等情
    ，業據證人甲○分別於調查局調查、檢察官偵查中證述詳確
    在卷（見偵二卷第2 、3 、6 、7 頁），並有通訊監察作業
    報告表1 份及證人甲○全戶戶籍資料查詢結果5 紙在卷可稽
    （見偵二卷第4 頁、第25至29頁）。另佐以證人甲○與被告
    乙○○為鄰居關係，更無恩怨，證人甲○自無設詞誣陷被告
    乙○○，更將2000元交付檢察官扣案之理，再參以被告乙○
    ○亦坦承其有交付2000元給證人甲○（見本院卷第25、27
    頁），堪認證人甲○上開調查局調查中、檢察官偵訊中之證
    述，確與真實相符，而堪採信。至證人甲○於本院審理時雖
    證稱：2000元是被告乙○○要我幫他滷豆干之費用云云。然
    查，證人甲○上開於本院審理時之證述，與其前揭警詢、偵
    訊證述內容明顯不符，且就被告乙○○請證人甲○代為滷豆
    干之數量、交付時間均證稱不知（見本院卷第59、60頁），
    顯與常情相悖，另觀證人甲○於95年11月17日與被告乙○○
    之通話，證人甲○及被告乙○○均未隻字提及所交付之金錢
    （即2000元）係滷豆干的費用，而被告乙○○更表示不要再
    講及急於掛斷電話，亦有通訊監察作業報告表1 份在卷可憑
    （見偵二卷第4 頁），自堪認證人甲○上開於本院審理時之
    證述為迴護被告乙○○之詞，不足採信。被告乙○○辯稱：
    有交付2000元給甲○，但是我請甲○幫我滷豆干的費用，不
    是要行賄云云，為卸責之詞，不足採信。
  (三)次查，高雄市第七屆市議員選舉，黃俊傑因其褫奪公權期限
    於98年10月29日始屆滿，尚在褫奪公權期間，核有公職人員
    選舉罷免法第34條第8 款褫奪公權，尚未復權之情事，經高
    雄市選舉委員會審查，不准予登記，經報中央選舉委員會審
    定結果，亦不准予登記。高雄市選舉委員會旋以95年11月10
    日高市選一字第0950450570號函知，另外同年11月28日公告
    合格之候選人名單及競選活動起止日期時，亦未將黃俊傑予
    列入名單公告等情，有高雄市選舉委員會96年5 月30日高市
    選一字第0960400689號函及隨函所附中央選舉委員會95年11
    月10日中選一字第0953100158號函1 份在卷可稽（見本院卷
    第78至80頁），是黃俊傑並未取得高雄市第七屆市議員選舉
    候選人之資格，洵無疑義。從而，被告乙○○雖有公訴人所
    指交付甲○2000元，行求甲○能在本次市議員選舉中，與戶
    籍內另一具有投票權之蔡素惠共同投票支持黃俊傑之情，然
    因黃俊傑自始未取得高雄市第七屆市議員候選人資格，受賄
    者亦無從為一定投票權之行使，達成雙方約定之條件而完成
    其犯罪行為，並無礙於投票之公平、純正或影響選舉之結果
    ，揆諸前揭說明，被告乙○○所為，與公職人員選舉罷免法
    第90條之1 第1 項之構成要件尚有未合，自難論以該條之罪
    。
六、綜上所述，公訴人所憑之證據尚不足認定被告乙○○有公訴
    意旨所指違反選舉罷免法第90條之1 第1 項犯行及被告丙○
    ○有公訴意旨所指刑法第143 條第1 項犯行，且被告乙○○
    所為，亦與選舉罷免法第90條之1 之犯罪構成要件尚有未合
    。此外，復查無其他積極證據足資證明被告2 人有上開之犯
    行，揆諸前揭說明，被告2 人犯罪尚屬不能證明，自應為被
    告2 人無罪之諭知。
據上論斷，應依刑事訴訟法第301 條第1 項，判決如主文。
本案經檢察官丁○○到庭執行職務。
中　　華　　民　　國　　96　　年　　7 　　月　　25　　日
                  鳳山刑事第一庭審判長法　官  黃三友
                                      法  官  陳盈吉
                                      法  官  林永村
以上正本證明與原本無異。
如不服本判決，應於判決送達後10日內，向本院提出上訴狀。
中　　華　　民　　國　　96　　年　　7 　　月　　25　　日
                                      書記官  李祥銘
